【裁判字號】    96,再,22
【裁判日期】    970218
【裁判案由】    所有權移轉登記等
【裁判全文】
臺灣桃園地方法院民事判決                96年度再字第22號
再審  原告  甲○○
再審  被告  己○○○
            庚○○
            丁○○
            戊○○○
            丙○○
            乙○○
上列當事人間所有權移轉登記事件，再審原告對於中華民國93年
4 月9 日本院90年度重訴字第4 號確定判決提起再審之訴，經台
灣高等法院第1 次發回更審，本院判決如下：
    主      文
再審之訴駁回。
再審及發回前抗告費用由再審原告負擔。
    事實及理由
一、再審原告主張：
  (一)按依民事訴訟法第496 條第1 項第1 款、第13款規定，確定
    終局判決有「一、適用法規顯有錯誤…，十三、當事人發現
    未經斟酌之證物或得使用該證物者，但以如經斟酌可受較有
    利益之裁判者為限。」情形者，得提起再審之訴。鈞院90年
    度重訴字第4 號民事判決（下稱原確定判決），認兩造依起
    造人名冊所載登記名義人分配房屋之內容及理由，有違民事
    訴訟法第277 條舉證責任配置之原則。又本件合建房屋確建
    有地下室，再審原告現可提出地下室平面圖及照片11紙之新
    證據，可證明本件合建房屋確有地下室無訛，原確定判決認
    合建房屋無地下室有明顯錯誤，且原確定判決認再審被告可
    受分配之房屋共計6 棟，亦未見論遽其理由及就其相關連性
    及法律依據有所說明，原確定判決亦有不適用民事訴訟法第
    233 條第3 項判決未備理由之違背法令。
  (二)原確定判決復認：「以兩造不爭執每棟房屋價值新台幣（下
    同）600 萬元，按9 折計算，右開7 間房屋之價值，自不會
    超出1,400 萬元，則原告即再審被告主張可受分配1,400 萬
    元之合建房屋，請求再審原告交付右開7 間合建房屋，自屬
    有據」云云。惟查原確定判決中未說明何以右開7 間房屋之
    價值不會超出1,400 萬元及再審被告主張若受分配1,400 萬
    元之合建房屋，請求再審原告交付右開7 間房屋之法律依據
    ，顯有不適用民事訴訟法第233 條第3 項判決未備理由之違
    背法令。
  (三)又再審被告所提出之「和解契約折抵房地價金計算表」業經
    再審原告一再否認，且再審原告亦否認「房屋基地扣除第5
    條第1 款之房地後有殘餘之房地」。退步言之，縱有殘餘之
    土地，其房地計算標準亦應依合建契約第2 、8 、11條約定
    ，房地價金標準應為每棟600 萬元乘以4 棟再乘以8 折為1,
    920 萬元。再按和解契約第4 條約定，以上開1,920 萬元乘
    以9 折為1,728 萬元，即縱再審被告仍可分配，其房地價金
    標準最多亦僅為1,728 萬元。而再審被告於「和解契約折抵
    房地價金計算表」中又自認尚應扣抵欠款1,840 萬元，故於
    扣抵後再審被告已無任何款項可再請求。惟原確定判決對再
    審原告前開所主張之事實棄而不論，竟論述再審被告尚有1,
    400 萬元可得分配合建房屋，故原確定判決有不適用民事訴
    訟法第233 條第3 項判決未備理由之違背法令。
  (四)另再審原告始終否認再審被告所陳稱「兩造曾協議就起造人
    名義分配系爭不動產」，該起造人名義僅係為分散累進稅率
    ，進而達到節省稅金之權宜辦法，且民國71年迄今已逾20年
    ，其請求權時效已消滅。又再審被告另於臺灣臺北地方法院
    90年度訴字第2201號所有權移轉登記事件中稱起造人名義乃
    行政上建造執照管理上之方便而已，不涉及私權爭議，故兩
    造確定排除以起造人名義分配系爭不動產，再審被告之主張
    顯無足採，故原確定判決亦有不適用民法第125 條及民事訴
    訟法第233 條第3 項規定之違背法令。
  (五)綜上，再審被告既已無任何權利再向再審原告請求，又縱再
    審被告仍得請求分配，惟依合建契約，再審被告所得請求分
    配之房地僅限於無地下室位置之房地。然再審被告於原確定
    判決之訴之聲明卻連有地下室位置之房地一併請求移轉、交
    付，其聲明顯已違反合建契約之約定，於法無據。原確定判
    決未察，遽依再審被告違法請求之聲明而為判決，亦屬違法
    不當。且合建房屋之1 樓為14戶，2 至5 樓每層12戶，非如
    再審被告所稱1 樓僅有7 戶，且1 樓之14戶每戶均有獨立之
    進出口，前棟建築為有地下室之7 戶，後棟建築為無地下室
    之7 戶，前後棟建築中間尚有天井隔開，並無合併成為7 戶
    之情事。原確定判決將合建房屋錯誤認定為均無地下室，依
    此錯誤認定為計算基礎之判決，計算面積自亦為錯誤，原確
    定判決自屬違法不當。爰依民事訴訟法第496 條第1 項第1
    款及第13款規定提起再審之訴等語。並聲明：
    (1)原確定判決不利於再審原告之部分應予廢棄；(2)上開廢棄
      部分，請求判決駁回再審被告於前審之訴。及提出地下室
      平面圖影本1 件、原確定判決影本1 件、照片11件為證。
二、按再審之訴顯無再審理由者，得不經言詞辯論，以判決駁回
    之，民事訴訟法第502 條第2 項定有明文。本件未經言詞辯
    論，故未有再審被告之聲明或陳述。
三、經查：
  (一)再審原告指摘原確定判決有民事訴訟法第496 條第1 項第1
    款「適用法規顯有錯誤」之再審事由部分：
    1.按當事人就確定判決有適用法規顯有錯誤之情者，得以再
      審之訴對於確定終局判決聲明不服，民事訴訟法第496 條
      第1 項第1 款固定有明文。然所謂適用法規顯有錯誤者，
      係指確定判決所適用之法規顯然不合於法律規定，或與司
      法院現尚有效及大法官會議之解釋，或本院尚有效之判例
      顯然違反者而言，而不包括漏未斟酌證據及認定事實錯誤
      之情形在內（最高法院60年度台再字第170 號、63年度台
      上字第880 號判例參照）。又適用法規顯有錯誤，雖包括
      確定判決消極的不適用法規，顯然影響裁判者（司法院大
      法官會議釋字第177 號解釋），然所謂消極不適用法規，
      係指應予審究該法規而未予審究者而言。
    2.再審原告指原確定判決認兩造依起造人名冊所載登記名義
      人分配房屋之內容及理由，有違民事訴訟法第277 條舉證
      責任配置之原則云云，查本件原確定判決依證人林順得、
      黃展春之證詞及合建契約、和解契約、起造人名冊等證據
      ，認合建房屋之比例應以起造人名冊雙方指定之登記名義
      人為據等情，已於判決理由中詳予說明，並無違背民事訴
      訟法第277 條舉證責任配置之規定，衡諸其情，核屬法院
      依職權取捨證據、認定事實之範疇，揆諸上揭判決要旨，
      非屬適用法規顯有錯誤之情形。再審原告遽指原確定判決
      有違民事訴訟法第277 條舉證責任配置之原則云云，顯非
      可採。
    3.又再審原告指原確定判決有不適用民事訴訟法第233 條第
      3 項判決未備理由之違背法令一節，查：
      按民事訴訟法第233 條第3 項係就訴訟標的之一部或訴
        訟費用，裁判有脫漏者，法院應依聲請或依職權以判決
        補充之，而當事人就脫漏部分聲明不服者，以聲請補充
        判決論，脫漏之部分已經辯論終結者，應即為判決，未
        終結者，審判長應速定言詞辯論期日之規定。本件原確
        定判決並無脫漏判決之情形，再審原告亦未指出有何脫
        漏判決之處，又縱有脫漏判決，亦係屬補充判決之範疇
        ，非得提起再審事由，再審原告遽指原確定判決有不適
        用民事訴訟法第233 條3 項判決未備理由之違背法令云
        云，自無可採。
      至再審原告於再審起訴狀所指(1)本件合建房屋確有地下
        室，原確定判決認「合建房屋無地下室」有明顯錯誤；
        (2)原確定判決認再審被告可受分配之房屋共計6 棟之理
        由、法律依據；(3)7 間房屋之價值不會超出1,400 萬元
        之依據等均未說明；(4)縱有殘餘之土地，其房地計算標
        準依合建契約第2 、8 、11條及和解契約字4 條約定，
        房地價金標準應為1,728 萬元，原確定判決以再審原告
        否認之「和解契約折抵房地價金計算表」計算房地標準
        為有違誤云云。查原確定判決就本件合建房屋分配比例
        應以起造人名冊指定之登記名義人為據，及再審被告可
        受分配之房屋共計6 棟、依和解契約折抵房地價金計算
        表計算（見原審卷(一)第198 頁）後，再審被告尚有價值
        1,400 萬元可得分配合建房地，認再審被告請求交付7
        間合建房屋係屬有據等認定理由，均已於判決中說明，
        再審原告遽指原確定判決有未備理由云云，顯非可採。
        且衡諸其情，再審原告上開指摘均屬法院依職權取捨證
        據、認定事實之範疇，揆諸上揭判決要旨，非屬適用法
        規顯有錯誤之情形。
    4.另再審原告指再審被告於原確定判決所陳稱「兩造曾協議
      就起造人名義分配系爭不動產」，自71年迄今已逾20年，
      其請求權時效已消滅，原確定判決有不適用民法第125 條
      及民事訴訟法第233 條第3 項規定之違背法令云云。按民
      法第144 條第1 項規定時效完成後，債務人得拒絕給付，
      是消滅時效完成之效力，不過發生拒絕給付之抗辯權，並
      非使請求權當然消滅，債務人若不行使其抗辨權，法院自
      不得以消滅時效業已完成，即認請求權已歸消滅（最高法
      院29年上字第1195號判例參照）；又「被上訴人在第一審
      起訴，縱已逾民法第1146條第2 項所定之時效期間，但上
      訴人在原審並未以此為抗辯，原審未予置議，自不能謂為
      違法」，亦有最高法院32年上字第1992號判例要旨足資參
      照。查再審被告於原確定判決主張「兩造曾協議就起造人
      名義分配系爭不動產」，縱自71年迄今已逾20年，惟再審
      原告於原確定判決訴訟程序中並未為時效抗辯，原確定判
      決未予置議，自無違法之處。再審原告遽指原確定判決有
      違民法第125 條第民事訴訟法第233 條第3 項規定云云，
      均無可採。
  (二)再審原告指摘原確定判決有民事訴訟法第496 條第1 項第13
    款之「原確定判決有當事人發現未經斟酌之證物或得使該證
    物，如經斟酌可受較有利益之裁判」之再審事由部分：
    1.按民事訴訟法第496 條第1 項第13款所謂當事人發現未經
      斟酌之證物或得使用該證物，係指在前訴訟程序不知有該
      證物，現始知之，或雖知有此而不能使用，現始得使用者
      而言；又當事人提起再審之訴，以發現未經斟酌或得使用
      之證據為理由者，必以該證據若經斟酌可受較有利益之裁
      判者為限，最高法院32年上字第1247號、18年上字第710
      號判例要旨可資參照。
    2.再審原告雖提出地下室平面圖及照片為新證據主張原確定
      判決認定事實錯誤云云，然再審原告為合建房屋之建商，
      合建之平面圖及部分房屋建有地下室，為再審原告所明知
      ，均早已存在，且該平面圖於原訴訟程序已經再審原告提
      出附於本院90年度重訴字第4 號卷內可稽（見原審卷二第
      42頁），依上揭判例要旨說明，顯非民事訴訟法第469 條
      第1 項第13款規定之新證據。再審原告提出上揭證物據以
      為再審理由，自於法未合。
  (三)綜上所述，再審原告主張原確定判決有前開再審事由，均屬
    無據，再審原告依民事訴訟法第436 條第1 項第1 款、第13
    款之規定提起本件再審之訴，顯無再審理由，爰不經言詞辯
    論，逕予駁回。
六、據上論結，本件再審之訴為無理由，依民事訴訟法第502 條
    第2 項、第78條，判決如主文。
中    華    民    國    97    年    2     月    18    日
                  民事第二庭法  官   蔡寶樺
以上正本係照原本作成
如不服本判決，應於收受送達後20日內向本院提出上訴書狀
中    華    民    國    97    年    2    月    20    日
                            書記官  李宛儒


司法院資訊處製作；財團法人民間司法改革基金會備份。
